最高法院民事判決　　　　　　　　　 110年度台上字第2761號
上　訴　人　丙○○
　　　　　　甲○○
共　　　同
訴訟代理人　蕭棋云律師
　　　　　　彭彥植律師
　　　　　　廖孟意律師
上　訴　人　乙○○
被 上訴 人　丁○○
訴訟代理人　陳建勳律師
上列當事人間請求分割遺產等事件，上訴人對於中華民國109 年
11月11日臺灣高等法院第二審判決（108 年度重家上字第37號）
，提起上訴，本院判決如下：
    主  文
原判決廢棄，發回臺灣高等法院。
    理  由
一、本件被上訴人請求分割遺產之本訴，其訴訟標的對於共同訴
    訟之各人即兩造全體必須合一確定，依民事訴訟法第56 第1
    項第1款規定，上訴人丙○○、甲○○（下稱丙○○等2 人）
    對原判決此部分提起上訴之效力，及於原審共同訴訟人乙○
    ○，爰將之併列為上訴人，合先敘明。
二、被上訴人本訴主張：兩造之被繼承人吳金松留有如第一審判
    決附表（下稱附表）一所示遺產（下稱系爭遺產），全體繼
    承人為配偶陳彩屏、子女即上訴人3人及伊共5人。陳彩屏嗣
    於民國93年5月3日死亡，其應繼分由繼承人即上訴人平均繼
    承。故伊就系爭遺產之應繼分為1/5，上訴人則各4/15 。爰
    依民法第1164條規定，請求將系爭遺產依應繼分比例分割為
    分別共有之判決。
三、丙○○等2 人以：被上訴人非吳金松之繼承人，不得請求分
    割系爭遺產。況吳金松於88年6月6日死亡，被上訴人迄至10
    7年5月23日始起訴，其請求權已逾15年時效等語，資為抗辯
    ；乙○○則同意被上訴人之請求。另甲○○反請求主張：被
    上訴人實為訴外人黃㓜（即陳彩屏之養母）於52年間抱回，
    希由訴外人陳沈（即陳彩屏胞姊）收為童養媳，乃要求吳金
    松、陳彩屏（下稱吳金松夫婦）登記為親生女後，再出養予
    陳沈。被上訴人與陳沈嗣於86年9月2日終止收養關係，回復
    登記為吳金松之女。然吳金松與被上訴人無血緣關係，未曾
    有將被上訴人作為子女之意思，且從未撫育過被上訴人，其
    等間不成立收養關係。被上訴人對系爭遺產無繼承權等語，
    求為確認被上訴人對吳金松繼承權不存在之判決。
四、被上訴人對反請求辯以：伊甫出生後即由吳金松申報為親生
    女，吳金松並有撫育事實，其等間成立擬制收養關係。吳金
    松夫婦雖於53 年7月13日將伊出養予陳沈，然伊與陳沈於86
    年9月2日終止收養關係，已回復為吳金松之女，故伊對吳金
    松之遺產有繼承權。
五、原審維持第一審所為判准被上訴人分割遺產之本訴請求，將
    附表一遺產按附表二應繼分比例分割為分別共有，駁回甲○
    ○反請求之判決，並駁回上訴人之上訴。理由如下：
  ㈠被上訴人（原名○○○）、上訴人與吳金松夫婦均無親子血
    緣關係。陳彩屏於87年間對被上訴人提起確認親子關係不存
    在之訴，業經原法院以89年度家上字第48號（下稱前案）判
    決確認被上訴人與陳彩屏間之親子關係不存在確定，戶政機
    關並刪除被上訴人生母之記載。吳金松於88年6月6日死亡，
    留有系爭遺產。陳彩屏於93年5月3日死亡，上訴人為吳金松
    、陳彩屏之繼承人。系爭遺產業已辦理繼承登記，為兩造公
    同共有。
  ㈡吳金松夫婦於52 年1月15日持南港里辦公處里長所出具之被
    上訴人出生證明書，向南港鎮公所戶籍課申請出生登記，堪
    認吳金松在無真實血統情形下，將他人子女即被上訴人登記
    為親生子女。依戶籍登記簿所載被上訴人、丙○○分別於52
    年1月2日、48 年3月11日出生，生父均登記為吳金松；甲○
    ○（43年1月8日出生）於46 年9月24日由吳金松收養。吳金
    松夫婦、被上訴人均設籍於臺北縣南港鎮○○里○○○路 0
    段00號（下稱陳沈戶籍）；53 年7月13日被上訴人在該「戶
    內」被陳沈收養。依證人陳沈在前案證詞、甲○○自承當時
    吳金松夫婦、兩造、陳沈都設籍在上開陳沈戶籍，而分住 3
    樓、2 樓等情，相互勾稽，堪認被上訴人出生未久即與吳金
    松夫婦、及其（養）子女同住，並由吳金松夫婦撫育，53年
    7月13 日之後則由吳金松夫婦與住在樓上之陳沈共同撫育達
    一定期間，被上訴人與吳金松夫婦及其（養）子女間有社會
    公認之親子共同生活關係事實，可認吳金松有將被上訴人作
    為子女之意思，及自幼撫育被上訴人之事實，吳金松、被上
    訴人間已成立擬制之養親子關係。至陳彩屏在前案與被上訴
    人乃對立之當事人，難期其於前案之陳述無偏頗。另甲○○
    原稱吳金松夫婦、陳沈是同址上下樓關係，後又改稱是不同
    址之隔壁關係，前後不一，自難憑信。
  ㈢吳金松與被上訴人未依74年6月3日修正公布前（下稱修正前
    ）民法第1080條規定，以書面終止收養關係，其等間之收養
    關係仍存在，嗣被上訴人於53 年7月13日被陳沈收養，因違
    反修正前民法第1075條「一人不得同時為二人之養子女」之
    規定，故陳沈收養被上訴人應屬無效，吳金松與被上訴人之
    收養關係仍存在。被上訴人為吳金松養女，為吳金松之繼承
    人，對吳金松之系爭遺產自有繼承權。
  ㈣吳金松於88年6月6日死亡，陳彩屏與兩造為其繼承人，應繼
    分比例各1/5。陳彩屏於93 年5月3日死亡，其應繼分由上訴
    人平均繼承，可各再分得1/15。故被上訴人應繼分比例 1/5
    、上訴人則各4/15。系爭遺產在分割前為兩造公同共有，惟
    未能達成分割協議，亦無不能分割之情形，被上訴人既為吳
    金松之繼承人，其請求裁判分割系爭遺產，應予准許。審酌
    被上訴人、乙○○均同意以原物按兩造應繼分比例分割予兩
    造分別共有，以此分割，兩造非不得協議為利用、分管，或
    由兩造自由處分其分得之應有部分，符合兩造各自意願，亦
    足增進系爭遺產及兩造各自財產之經濟價值，認系爭遺產應
    以原物按兩造應繼分比例分割予兩造為分別共有為當。又被
    上訴人係請求分割遺產，並未主張民法第767 條之物上請求
    權或民法第1146條之繼承回復請求權，自無15年消滅時效之
    適用。
  ㈤從而，被上訴人本訴請求分割系爭遺產為有理由，並由兩造
    依附表二應繼分比例分割為分別共有為當，至甲○○反請求
    確認被上訴人對吳金松之繼承權不存在，則無理由，不應准
    許。
六、本院之判斷： 
  ㈠74年6月3日民法第1079條修正公布前，以收養之意思，收養
    他人未滿7 歲之未成年人為子女者，如未成年人有法定代理
    人，且該法定代理人事實上能為意思表示時，應由其代為並
    代受意思表示，始成立收養關係。本院民事大法庭已於 108
    年度台上大字第1719號裁定就是類案件之法律爭議，作出前
    揭統一見解。本件被上訴人於52年1月2日出生，於同年月15
    日經吳金松夫婦登記為親生子女，為原審所認定。則被上訴
    人斯時甫出生，為未滿7 歲之未成年人，吳金松如欲收養其
    為子女，倘其有法定代理人且事實上能為意思表示時，應經
    該法定代理人代為並代受意思表示，始成立收養關係。乃原
    審就被上訴人究有無法定代理人及法定代理人事實上能否代
    被上訴人為收養之意思表示乙節，未調查審認，遽認吳金松
    有自幼撫育被上訴人之事實，雙方已成立收養關係，於法已
    有未合。
  ㈡修正前民法第1079條規定：「收養子女，應以書面為之。但
    自幼撫養為子女者，不在此限。」是自幼撫養他人未滿7 歲
    之未成年人為子女，如因該未成年人無法定代理人或該法定
    代理人事實上不能為意思表示時，致收養者於辦理戶籍登記
    時，將之申報為親生子女，縱為情所難免，惟仍應以有「收
    養他人之子女為自己之子女之意思而予養育」之事實存在為
    前提，苟無該事實之存在，仍不因該項錯誤之登記，而可遽
    斷為雙方必有法定養親子關係。經查：
  1.吳金松夫婦於52 年1月15日將無血緣關係之被上訴人申報為
    親生子女，復於53 年7月13日將被上訴人出養予戶內之陳沈
    ，甲○○自承當時吳金松夫婦、兩造都設籍在陳沈戶籍，而
    分住3樓、2樓等情，雖為原審所認定。惟此僅足推論吳金松
    夫婦有將非親生之被上訴人申報為親生女，旋於1年6個月後
    將之出養於同戶籍之陳沈之事實，與有無撫育之事實要屬二
    事，乃原審逕以之推論吳金松有將被上訴人作為自己子女之
    意思及自幼撫育之事實，進而認定吳金松、被上訴人間成立
    收養關係，不無違反證據法則、論理法則，及有判決不備理
    由之違誤。
  2.陳彩屏於87年間，起訴請求判決確認被上訴人與吳金松夫婦
    間之親子關係不存在，主張陳彩屏之養母黃㓜抱回被上訴人
    ，欲交由吳金松夫收養遭拒，黃㓜再稱欲將被上訴人送予陳
    沈作為童養媳，始為圓黃㓜心願，而同意登記為親生，且自
    黃㓜抱養之日起，即交由陳沈獨自撫養長大成人等情（見第
    一審法院87年度家訴字第61號判決原告陳述欄，原審卷92至
    93頁）；吳金松之姊廖吳琴亦於該案證稱：被上訴人是陳彩
    屏之母從醫院抱來的，本來要給陳彩屏收養，但陳彩屏已有
    收養了就不要，陳彩屏的姐姐陳沈自己也有生2 個女兒，但
    她說要，所以就由陳沈收養等語（原審卷463 頁）。則吳金
    松是否確有收養被上訴人意思及自幼撫育之事實，更待釐清
    。
  3.陳彩屏於前案陳述：被上訴人是伊大姊陳沈帶大，伊沒接觸
    被上訴人，根本不親等語（原審卷470、471頁），而該案亦
    判准陳彩屏之請求，確認其與被上訴人間之親子關係不存在
    確定，則陳彩屏之陳述，即非全然無據。原審僅以其在前案
    與被上訴人乃對立之當事人，難期陳述無偏頗為由，不採其
    於前案陳述，自嫌速斷。又依卷附戶籍謄本所載，陳沈、被
    上訴人、及吳金松一家，於52年間原係分別居住於南港舊路
    92號及94號，嗣分別遷居至改制前臺北縣南港鎮○○路00巷
    0弄00號3樓及2樓（一審107年度家繼訴字第48號卷15至17頁
    、106至109頁），則甲○○或稱吳金松夫婦、陳沈是同址上
    下樓關係，或稱是不同址之隔壁關係，並無前後不一之情。
    乃原審未遑詳查，逕認甲○○之陳述不可信，亦有違證據法
    則。
  ㈢綜上所述，原判決就甲○○反請求之訴（確認被上訴人之繼
    承權不存在）部分所為判斷，既有上開違誤，則就本訴（被
    上訴人請求分割遺產）部分，自亦無可維持。上訴論旨，指
    摘原判決違背法令，求予廢棄，非無理由。
七、據上論結，本件上訴為有理由。依家事事件法第51條，民事
    訴訟法第477條第1項、第478條第2項，判決如主文。
中    華    民    國   111    年    4     月    20    日
                      最高法院民事第三庭
                          審判長法官  沈  方  維  
                                法官  鍾  任  賜  
                                法官  張  競  文  
                                法官  方  彬  彬  
                                法官  陳  麗  芬  
本件正本證明與原本無異
                                      書  記  官
中    華    民    國   111    年    5     月    3     日